臺灣士林地方法院民事裁定　　　　　 99年度消債聲字第101號
債　務　人　吳宛錦即吳秀玲
上列當事人聲請清算事件，本院裁定如下：
    主  文
債務人吳宛錦即吳秀玲不免責。
    理  由
一、按法院為終止或終結清算程序之裁定確定後，除別有規定外
    ，應以裁定免除債務人之債務。又債務人因浪費、賭博或其
    他投機行為，致財產顯然減少或負擔過重之債務，而生開始
    清算之原因者，法院應為不免責之裁定；但債務人證明經普
    通債權人全體同意者，不在此限。消費者債務清理條例第13
    2 條、第134 條第4 款分別定有明文。而所謂浪費或投機行
    為，係指債務人於其經濟狀況不佳之情形下，猶恣意揮霍、
    投機，致生活支出超過個人收入所能負擔之程度，或心存僥
    倖冀以一時之小投資以博取大利益，因而致負擔更大債務，
    核其所為，於清算之原因有可歸責性，自有加以制止之必要
    ，尚不宜使之免責。又有無浪費或投機行為，端視債務人從
    事該行為時有無詳實之償還計畫，或有無以過去實證印證投
    資收益有相當或然率，或有政府、產業預定計畫等事實，倘
    無償還計畫、其他預定收入、過去實證或政府產業預定計畫
    等，僅是先行花費或以射倖心態從事投機時，即屬之，自不
    應免除債務人還款之責，合先敘明。
二、查債務人吳宛錦聲請清算事件，前經本院於民國98年10月26
    日以97年度消債清字第37號裁定自同年11月2 日17時起開始
    清算程序，並命司法事務官進行清算程序，嗣因債務人之清
    算財團財產已分配完結，而經本院司法事務官於99年10月25
    日以98年度司執消債清字第20號裁定清算程序終結確定在案
    ，有上開裁定暨送達證書在卷可稽。是依首揭規定，本院應
    依職權裁定是否免除債務人之債務。經查：
  (一)本件已申報之清算債權總合（除別除權債權外）共計新臺幣
    （下同）375 萬7,766 元（其本金債權之總合為264 萬0,16
    1 元），而債務人於清算程序中共清償7 萬3,155 元予上開
    清算債權之債權人，此有本院99年4 月14日士院木98司執消
    債清司節字第20號公告之債權表、99年9 月8 日士院景98司
    執消債清司節字第20號公告之分配表及99年10月6 日發款予
    各債權人之函文暨送達證明在卷可稽（見司執消債清卷(一)第
    222 、225 至226 頁及卷(二)31至33、119 至132-1 頁），先
    予敘明。
  (二)查債務人自91年2 月、3 月起即開始密集使用預借現金及通
    信貸款，每月總借貸金額計2,000 元至18萬元不等，且於91
    年2 月間已積欠兆豐商業銀行股份有限公司（下稱兆豐銀行
    ）信用卡債務3 萬8,671 元，並於同年9 月向兆豐銀行申請
    分期還款，且債務人幾近每月均未全額清償信用卡債務，迄
    至95年3 月止，其前期信用卡債務已累積至12萬5,656 元；
    另債務人分別於92年7 月、10月間向花旗（台灣）商業銀行
    股份有限公司（下稱花旗銀行）及台新國際商業銀行股份有
    限公司（下稱台新銀行）申請信用卡餘額代償各12萬元及10
    萬元，此有債權人花旗銀行、豐（台灣）商業銀行股份有
    限公司、台新國際商業銀行股份有限公司、萬泰商業銀行股
    份有限公司、玉山商業銀行股份有限公司、永豐商業銀行股
    份有限公司、兆豐商業銀行股份有限公司及國泰世華商業銀
    行股份有限公司之民事陳報狀暨所附債務人消費明細在卷可
    憑（見司執消債清卷第165 至218 、220 至248 頁及本院卷
    第23、30至52、54至81、84至87、92至109 、112 至124 頁
    ）。然細繹債務人上開消費明細之各細項記載，其於91年2
    月至95年3 月間，仍於遠企購物中心、新光三越百貨、太平
    洋崇光百貨、美麗華百樂園、遠百企業股份有限公司、伊樂
    服飾店、久騰服裝有限公司、英屬維京群島商台灣威高時裝
    有限公司、易佰企業有限公司、金宏記珠寶銀樓、玉興銀樓
    有限公司、亞航旅行社、喜凱亞溫泉酒店、東方酒樓、東森
    得易購、怡富平衡基金等處消費，並使用分期付款，且每月
    平均支出1 萬0,561 元之人壽保險費〔包括新光人壽、南山
    人壽、富邦人壽（即原ING 安泰人壽）、美商康健人壽保險
    、東森人身保險代理股份有限公司、宏泰人壽保險股份有限
    公司〕；又於93年7 月至95年3 月間，每月平均支出2,094
    元之高額電信費用（包括台灣大哥大及中華電信股份有限公
    司數據通信），審酌上開消費之處所、金額及頻率，實難認
    係維持生活所必需之支出。又債務人及其未成年之女均已參
    加強制性之全民健康保險，則其將來若有保險事故發生，均
    有健保或勞保之醫療給付、殘廢給付、老年給付或死亡給付
    ，可資保障，當無另行支出每月高達1 萬餘元商業人壽保險
    費之必要；況債務人於富邦人壽係投保靈活理財變額保險，
    係屬兼具投資性質之保單，此部分更難認係維持生活所必需
    ，而有浪費之情事。
  (三)依上所述，債務人於91年2 月、3 月起即已使用預借現金及
    通信貸款等借貸工具，且於91年9 月及92年7 月、10月間因
    積欠信用卡債務而向債權人申請分期還款或餘額代償，顯見
    其已有支付困難之情事，而需仰賴金融機構之借貸以資週轉
    ，其本應量入為出、撙節開銷，以避免非必要支出。然債務
    人又從事上開非維持基本生活所必需之消費行為，顯係因浪
    費致負擔高達275 萬餘元之債務，而向本院聲請清算，衡酌
    其於清算程序中所清償之金額，僅佔清算債權之1.9%，比例
    些微，為保障債權人之權益，自不宜免除債務人之債務。
  (四)又本院經函詢全體普通債權人之意見，該等債權人均表示債
    務人應不予免責，有上開債權人之民事陳報狀在卷可憑，足
    見債務人未經普通債權人全體同意其免責，而債務人復未提
    出經普通債權人全體同意之證明，故無從認定債務人已有首
    揭消費者債務清理條例第134 條但書所規定之情形，而得裁
    定免責。
三、綜上所述，堪認債務人確有因浪費行為致財產顯然減少或負
    擔過重之債務，而生開始清算原因之情事，且未經普通債權
    人全體同意其免責，揆諸首揭規定，本件債務人不得免責。
四、爰裁定如主文。
中    華    民    國  100     年    3     月    14    日
                  民事第一庭  法      官  陳梅欽
上為正本係照原本作成。
如不服本裁定，應於裁定送達後10日內，以書狀向本院提出抗告
，並繳納抗告費新臺幣1千元。
中    華    民    國  100     年    3     月    15    日
                              書  記  官  劉淑慧